臺灣高等法院高雄分院刑事判決　　　　93年度上訴字第1189號
上　訴　人　臺灣澎湖地方法院檢察署檢察官
上　訴　人
即　被　告　甲○○
選任辯護人　林樹根　律師
　　　　　　邱麗妃　律師
　　　　　　莊雯琇　律師
上列上訴人等因被告貪污治罪條例案件，不服臺灣澎湖地方法院
92 年 度訴字第37號中華民國93年9 月30日第一審判決（起訴案
號：臺灣澎湖地方法院檢察署92年度偵字第339 號、第431 號）
，提起上訴，本院判決如下：
    主  文
原判決撤銷。
甲○○連續公務員假借職務上之機會，明知為不實之事項，而使
公務員登載於職務上所掌之公文書，足以生損害於公眾及他人，
處有期徒刑陸月，如易科罰金，以佰元折算壹日。褫奪公權參
年。
    事  實
一、甲○○自民國87年3 月1 日起至91年2 月28日止，擔任澎湖
    縣議會（下稱縣議會）第十四屆議員，為依據法令從事公務
    之人員。明知縣議會按年度編列每位縣議員新台幣（下同）
    12萬元之會務資料蒐集與整理費及每年7 萬元之審查小組工
    作活動費，用以支付議員議事運作或為民服務所需之餐費、
    餽贈禮品等開銷，依縣議會之內規及慣例，於議員檢據報銷
    時，僅作形式審查。甲○○為便於取得上開款項，竟於90年
    間，陸續向澎湖縣馬公市○○路9 號2 樓之「吉第商行」，
    購得80份每份價格2 千元之「法蘭西斯一世ＸＯ」洋酒禮盒
    （下稱洋酒禮盒），共花費16萬元，而其中有25份洋酒禮盒
    ，甲○○並未致贈蔡啟宏、陳志成、許財用、許文麗、陳世
    逸、林鳴飛、蔡有善、王萬福、陳江順、許文瓦、歐瑞海、
    陳世正、許文行、陳世進、王財棟、洪清棍、李增軒、陳文
    輝、王至誠、王玉全、陳清安、曾榮宗、陳石頭、陳成旺、
    歐明主等25人（下稱蔡啟宏等25人），竟利用其擔任公務員
    之機會，基於使公務員登載不實事項於公文書之概括犯意，
    於90年12月17日起至91年1 月3 日間之某2 日，請不知情之
    吉第商行負責人高長貴開立90年12月17日及同月28日銷售洋
    酒禮盒總價各8 萬元之收據2 張，並虛捏蔡啟宏等25人受贈
    洋酒禮盒之不實名單2 紙，連同上開收據，先後持交縣議會
    不知情之總務組組員陳文和，使承辦之公務員陳文和將甲○
    ○致贈蔡啟宏等25人洋酒禮盒之不實事項，分2 次登載於陳
    文和職務上所掌管之請購單上，並製作黏貼憑證，足以生損
    害於國家預算執行、縣議會管理文書之正確性及蔡啟宏等25
    人，嗣經縣議會內部層轉決行辦妥相關核撥程序後，縣議會
    分2 次簽發發票日各為90年12月24日、91年1 月3 日，票號
    ＬＣ0000000 號、ＬＣ0000000 號，面額皆為8 萬元之澎湖
    縣縣庫支票2 張，憑以支付吉第商行，吉第商行負責人高長
    貴因甲○○前已支付交易款項，乃於兌領上開2 紙支票後，
    即交付16萬元現金給甲○○。
二、案經法務部調查局澎湖縣調查站移送臺灣澎湖地方法院檢察
    署檢察官偵查起訴。
    理  由
壹、證據能力部分
一、按被告以外之人於偵查中向檢察官所為陳述，除顯有不可信
    之情況者外，得為證據，同法第159 條之1 第2 項定有明文
    。偵查中對被告以外之人（包括證人、鑑定人、告訴人、被
    害人及共同被告等）所為之偵查筆錄，或被告以外之人向檢
    察官所提之書面陳述，性質上均屬傳聞證據。惟現階段刑事
    訴訟法規定檢察官代表國家偵查犯罪、實施公訴，依法其有
    訊問被告、證人及鑑定人之權，證人、鑑定人且須具結，而
    實務運作時，檢察官偵查中向被告以外之人所取得之陳述，
    原則上均能遵守法律規定，不致違法取供，其可信度極高，
    職是，被告以外之人前於偵查中已具結而為證述，除反對該
    項供述得具有證據能力之一方，已釋明「顯有不可信之情況
    」之理由外，不宜以該證人未能於審判中接受他造之反對詰
    問為由，即遽指該證人於偵查中之陳述不具證據能力。
二、本件被告之選任辯護人謂：證人蔡啟宏、陳志成、許財用、
    許文麗、陳世逸、林鳴飛、蔡有善、王萬福、陳江順、許文
    瓦、歐瑞海、陳世正、許文行、陳世進、王財棟、洪清棍、
    李增軒、陳文輝、王至誠、王玉全、陳清安、曾榮宗、陳石
    頭、陳成旺、歐明主等25人於檢察官偵查中陳述時，因害怕
    被訴賄選，才為不實之陳述，故證人蔡啟宏等25人於檢察官
    偵查中所為之陳述無證據能力云云，然查被告致贈洋酒禮盒
    當時，與選舉毫無關聯，此業據被告於調查局詢問時供陳在
    卷（他字卷第5 頁反面），且本件於92年間偵查當時，又非
    地方選舉或賄選查察期間，證人蔡啟宏等25人收受洋酒禮盒
    一事，既屬縣議會編列預算同意議員從事之行為，自無不可
    告人之處，顯無所謂出於恐懼而故為不實陳述之動機存在，
    是被告之選任辯護人空言辯解不足採信，蔡啟宏等25人於檢
    察官中之證詞有證據能力。
三、證人高長貴、陳文和、姜海濱、羅石龍、許合全、張榮昌等
    人於檢察官前之陳述，被告及其選任辯護人並未曾提及檢察
    官在偵查時有不法取供之情形，依上說明，證人高長貴等人
    於偵查中之證言自均具有證據能力。
貳、有罪部分
一、訊據上訴人即被告（下稱被告）甲○○矢口否認前揭使公務
    員登載不實公文書犯行，辯稱：蔡啟宏等25人確實有受贈洋
    酒禮盒，其等於偵查中是出於恐懼，才為不利被告之陳述云
    云。然查：
  (一)被告於90年擔任縣議會議員期間，曾向吉第商行購得每盒價
    格2 千元之洋酒禮盒共計80盒，並將吉第商行開立之2張各8
    萬元免用統一發票收據連同蔡啟宏等25人受贈洋酒禮盒之名
    單，持交縣議會總務組組員陳文和，由陳文和分2 次據以繕
    寫請購單並製作黏貼憑證而登載於職務上所掌管公文書上，
    經層轉決行辦妥核撥程序後，縣議會以縣庫支票分兩次支付
    吉第商行共16萬元，吉第商行負責人高長貴再返還16萬元給
    被告等事實，業據被告自承在卷（原審卷第51頁），且經證
    人高長貴、陳文和於檢察官偵訊時證述無誤（見偵字第339
    號卷第131 頁、第195 頁、他字卷第20 0頁，並有吉第商行
    收據、受贈洋酒禮盒名單、縣議會黏貼憑證、縣庫支票附卷
    可稽（他字卷第9 頁至第12頁、偵字339 號卷第60、61頁）
    ，自堪認定屬實。而依據前述收據與核撥款項時間之前後順
    序排列，被告係持第一張收據請款並領得款項後，方取得第
    二張收據，故被告係分2 次持據請款，而在縣議會內部分2
    次辦理核撥款項之相關文書作業，亦可認定。
  (二)蔡啟宏等25人實際上均未自被告處收受洋酒禮盒之事實，業
    據證人蔡啟宏、陳志成、許財用、許文麗、陳世逸、林鳴飛
    、蔡有善、王萬福、陳江順、許文瓦、歐瑞海、陳世正、許
    文行、陳世進、王財棟、洪清棍、李增軒、陳文輝、王至誠
    、王玉全、陳清安、曾榮宗、陳石頭、陳成旺、歐明主等25
    人於檢察官偵訊時證述明確（他字卷第80頁以下）。且證人
    蔡啟宏、陳志成、許文麗、許財用、陳世逸、林鳴飛、蔡有
    善、王萬福、陳江順、許文瓦、歐瑞海、陳世正、許文行、
    陳世進、王財棟、洪清棍、陳文輝、王至誠、王玉全等人為
    此證言後，檢察官當場命被告與證人對質（見他字卷第90、
    120 、121 、141 、161 頁），亦絲毫未曾動搖渠等證詞，
    有前述各該筆錄可憑。考量被告曾任兩屆澎湖縣湖西鄉長，
    一屆縣議員，其子目前亦擔任縣議員，業據被告自承無誤（
    他字卷第3 頁以下），可謂係地方上有相當勢力之家族，證
    人蔡啟宏等25人則均為湖西鄉民，有年籍資料在卷可憑，其
    等於92年5 、6 月間經過調查站訊問後，再於同年7 月間由
    檢察官訊問，此時當可了解案情概略，渠等所為未收受洋酒
    禮盒之陳述，乃不利被告之事證，證人應屬瞭然於心，卻不
    顧地方政治生態與人際往來所形成之壓力，於查無與被告有
    嫌隙之狀態下，證人歐瑞海甚且為被告之外甥（見他字卷第
    141 頁），猶為不利被告之陳述，此等陳述當有其可信之處
    。又被告致贈洋酒禮盒當時，與選舉毫無關聯，此業據被告
    於調查局詢問時供陳在卷（他字卷第5 頁反面），且本件於
    92年間偵查當時，又非地方選舉或賄選查察期間，證人蔡啟
    宏等25人收受洋酒禮盒一事，既屬縣議會編列預算同意議員
    從事之行為，自無不可告人之處，顯無所謂出於恐懼而故為
    不實陳述之動機存在，是被告空言辯稱證人蔡啟宏等25人係
    出於對偵查機關之畏懼，不敢吐實云云不足採信。被告所提
    出之受贈洋酒禮盒名單中，有關證人蔡啟宏等25人收受一事
    ，乃不實事項，縣議會總務組組員陳文和依被告所請，將此
    不實事項登載於自己職務上所掌之公文書上，被告有使公務
    員登載不實之犯行，堪以認定。
  (三)澎湖縣縣議會按年度編列每位縣議員12萬元之會務資料蒐集
    與整理費及每年7 萬元之審查小組工作活動費，用以支付議
    員議事運作或為民服務所需之餐費、餽贈禮品等開銷，依縣
    議會之內規及慣例，由議員檢據報銷，縣議會僅作形式審查
    等情，業據縣議會職員藍萬豐、陳文和於原審審理時證述明
    確（原審卷第552 、558 頁），被告及其辯護人稱縣議會有
    實質審查權限，即非實在。因此，被告以不實受贈名單持向
    縣議會請款，自足以生損害於國家預算執行、縣議會管理文
    書之正確性及蔡啟宏等25人。
  (四)證人歐瑞慶於原審審理中到庭證述略稱：曾於90年農曆過年
    期間，代被告轉送鄉民洋酒禮盒，其中陳志成、陳世逸、林
    鳴飛、陳世進、陳文輝等5 人雖有印象，但不確定當時是否
    有代被告轉送洋酒禮盒給他們，好像被告交付之送禮名單上
    有他們的名字云云（見原審卷第472 、473 頁）。然查：證
    人歐瑞慶於該次作證過程中，亦表達忘記大部分送禮對象等
    語，上述證詞中，亦充分顯示其不確定性，本院考量事發時
    間距離證人歐瑞慶作證時間，超過3 年以上，又非重要之事
    件，記憶當已日趨模糊，證人歐瑞慶不無因其他事由聯想到
    陳志成等5 人而穿鑿附會之可能，況且，究竟陳志成等5 人
    是否收受洋酒禮盒，應屬陳志成等5 人最為清楚。因而，證
    人歐瑞慶上述證詞，自不足以推翻陳志成5 人之證詞，不能
    據此為有利被告之認定。
  (五)綜上所述，被告所為辯解，無非卸責之詞，不足採信，本件
    事證明確，被告犯行足堪認定，應予依法論科。
二、查被告行為時係澎湖縣議會議員，為被告所陳明，是被告為
    依據法令從事公務之人員，乃假借其職務上之機會，明知致
    贈洋酒禮盒與蔡啟宏等25人各一盒為不實之事項，而使承辦
    之公務員陳文和將之登載於職務上所掌之公文書，足以生損
    害於國家預算執行、縣議會管理文書之正確性及蔡啟宏等25
    人，核其所為，係犯刑法第214 條之使公務員登載不實罪。
    被告係假借其公務員之機會而故意犯之，應依刑法第134 條
    規定加重其刑。被告分2 次提出不實名單，其中一份名單中
    列有許財用、蔡啟宏、林鳴飛、蔡有善、陳江順、王財棟、
    洪清棍、王萬福、李增軒、王至誠、陳清安、陳石頭、陳成
    旺、歐明主等14人（以下簡稱許財用等14人），另一份名單
    中列有陳志成、許文麗、陳世逸、許文瓦、陳世正、陳世進
    、陳文輝、王玉全、曾榮宗、許文行、歐瑞海等11人（以下
    簡稱陳志成等11人），被告分別以一行為同時分別侵害許財
    用等14人、陳志成等11人，而觸犯同一罪名，屬想像競合，
    均應從一重處斷。被告前後兩次持據請款犯行，時間緊接，
    方法相同，所犯為構成要件相同之罪名，顯係基於概括犯意
    所為，應論以連續犯，加重其刑，並遞加之。
三、原審據以論處被告行使使公務員登載不實罪刑，固非無見；
    惟查：(一)被告持以向縣議會聲請核發款項之不實名單上，係
    記載蔡啟宏等25人合計領取25份洋酒禮盒，此有名單2 份附
    卷可稽，原審認蔡啟宏等人合計領取27份洋酒禮盒，與事證
    不合，自有未當。(二)被告持不實之名單交陳文和登載於其掌
    管之公文書後，陳文和於縣議會內部層轉黏貼憑證，以辦理
    核撥程序，係陳文和依內部之行政流程為之，被告並無使不
    知情之陳文和行使之故意，從而原審認被告係利用不知情之
    陳文和行使前開不實之文書，尚有未洽。(三)被告為依據法令
    從事公務之人員，竟假借其公務員之機會而故意犯上開之罪
    ，自應依刑法第134 條前段規定加重其刑，然原審漏未審酌
    。亦有未洽。(四)檢察官認定之不實送禮名單中，除蔡啟宏等
    25 人 外，尚包括許合全、張榮昌、許順志等3 人，原審雖
    認此部分之認定容有誤會（見原審判決第7 頁第1 行至第5
    行），然此為檢察官起訴之犯罪事實，原審認此部分之犯行
    不能證明時，因檢察官認此部分之犯行與經法院判決有罪部
    分有想像競合犯或連續犯之裁判上一罪之法律關係，原審應
    不另為無罪之諭知，然原審判決僅以「容有誤會」一語帶過
    ，顯有未合。被告上訴意旨否認犯罪，指摘原判決不當，為
    無理由；檢察官上訴理由以：被告除上開犯行應為有罪判決
    外，另有起訴書犯罪事實欄一、（一）被告之子婚宴部分、
    （二）林投公園土雞城消費部分、（三）新海濱小吃部消費
    部分，亦應為有罪之諭知，且被告所為不僅成立使公務員登
    載不實文書罪，另涉犯貪污治罪條例第5 條第1 項第2 款之
    利用職務上機會詐取財物罪名，及新海濱小吃部消費部分尚
    應構成商業會計法第71條之罪，亦均無理由（理由詳如後述
    ）；惟原判決既有上開可議之處，自應由本院將原判決撤銷
    改判。審酌被告未曾受有期徒刑以上刑之宣告（前所受有期
    徒刑因未遭撤銷緩刑，刑之宣告已失其效力），有臺灣高等
    法院被告全國前案紀錄表附卷可稽，素行尚可，此次為取得
    縣議會核發之款項，雖有持不實送禮名單報銷之情形，但究
    無不法所有之意圖，取得款項也非不法中飽私囊（詳後述）
    ，而被告身為縣議員，固然應該為民表率，但考量其年事已
    高，目前已不再擔任公職人員，本案偵查期間，又遭羈押相
    當時日，應已獲得足夠警惕，因而考量上情，並綜合被告犯
    罪之動機、手段、品性、生活狀況、智識程度、犯罪所生之
    損害及犯罪後態度等一切情狀，及原審雖未依刑法第134 條
    規定加重被告之刑，然原審量刑時，已審酌被告行為時已具
    有公務員之身分，且被告並未因此而受利等情，爰依原判量
    處有期徒刑6 月，並諭知易科罰金之折算標準。此外，被告
    於擔任縣議員期間有此犯行，經本院量處6 月以上有期徒刑
    ，已不適宜擔任公職並行使參政權，應依法宣告褫奪公權3
    年，以資懲儆。
貳、不另為無罪諭知部分
一、洋酒禮盒部分：
  (一)公訴意旨另謂：被告為澎湖縣議員，乃依據法令從事公務之
    人員，其於90年間，明知並未實際贈與蔡啟宏、陳志成、許
    財用、許文麗、陳世逸、林鳴飛、蔡有善、王萬福、陳江順
    、許文瓦、歐瑞海、陳世正、許文行、陳世進、王財棟、洪
    清棍、李增軒、陳文輝、王至誠、王玉全、陳清安、曾榮宗
    、陳石頭、陳成旺、歐明主、許合全、張榮昌、許順志等28
    人與議事活動有關之人，而係被告自行使用於其他與議事活
    動不相干之私人事務，竟利用職務上之機會，各於90年12月
    17日、28日前往「吉第商行」，向不知情之負責人高長貴（
    另為不起訴處分）佯稱欲向縣議會核銷帳款，使高長貴信以
    為真，乃應要求簽發金額各8 萬元之免用統一發票收據2 張
    交予甲○○，其進而虛捏製作已致贈包含蔡啟宏等28人、每
    人「法蘭西斯一世ＸＯ」洋酒禮盒1 份之名單，連同上開免
    用統一發票收據2 張，交與縣議會總務組憑以填具核銷憑證
    ，持向縣議會詐取5 萬6 千元，使縣議會因而陷於錯誤，再
    製作粘貼憑證等相關核撥程序後，交由澎湖縣政府簽發之澎
    湖縣縣庫支票2 張，憑以支付「吉第商行」，該支票經「吉
    第商行」在臺灣銀行澎湖分行提示兌領後，甲○○迅即向「
    吉第商行」負責人高長貴索回該16萬元之貨款，縣議會並以
    前揭業務管理費項目，核銷系爭款，足以生損害於縣議會對
    議事業務管理費審核發放之正確性，因認蔡啟宏等25人部分
    ，除有刑法第214 條之犯行外，另涉有刑法第216 條、第21
    4 條之行使使公務員登載不實文書罪嫌、貪污治罪條例第5
    條第1 項第2 款之利用職務上機會詐取財物罪嫌，且就許合
    全、張榮昌、許順志等3 人部份亦涉有刑法第216 條、第21
    4 條之行使使公務員登載不實文書罪嫌、貪污治罪條例第5
    條第1 項第2 款之利用職務上機會詐取財物罪嫌等語。
  (二)公訴人認被告涉有上開犯行，無非以許合全、張榮昌、許順
    志3 人於調查局、偵查中之證述，及澎湖縣議會90年會計年
    度12月份收入支出憑證簿及其所附吉第商行開立之免用統一
    發票收據2 張、被告檢附贈送「法蘭西斯一世ＸＯ」洋酒禮
    盒之名單為其論據。訊據被告堅決否認有何上開犯行，辯稱
    許合全、張榮昌、許順志等3 人確有收到洋酒禮盒等語。
  (三)按貪污治罪條例第5 條第1 項第2 款之利用職務上之機會詐
    取財物罪，為刑法第339 條第1 項詐欺取財罪之特別規定，
    除行為人必須為公務員而利用職務上之機會詐取財物外，更
    須具有「意圖為自己或第三人不法之所有」之特別主觀不法
    構成要件，始能構成犯罪，觀之刑法第339 條第1 項之規定
    自明。而法律所稱意圖為自己或第三人不法之所有，係指行
    為人主觀上明知自己對於某特定財物並無法律上正當權源，
    而具有追求客觀違法財物之不法意圖，如果行為人誤信自己
    有權取得該財物，即與前開意思要件不合，最高法院23年上
    字第1892號、27年上字第1404號判例可資參照。
  (四)經查：
    (1)公訴人認定被告提出之不實送禮名單中，除蔡啟宏等25人
      外，尚包括許合全、張榮昌、許順志等3 人，然證人許合
      全、張榮昌於檢察官訊問時，針對有無收受被告致贈之洋
      酒禮盒一事，並未為明確之答覆（見他字卷第159 頁、第
      185 頁），證人許順志則證稱：確實有收到洋酒禮盒等語
      （原審卷第470 頁），此外，復查無其他積極證據足資證
      明被告有何此部分犯行，自應為被告有利之認定，被告此
      部分之犯罪不能證明。
    (2)被告持蔡啟宏等25人之不實名單交陳文和登載於其掌管之
      公文書後，陳文和於縣議會內部層轉黏貼憑證，以辦理核
      撥程序，係陳文和依議會內部之行政程序為之，被告並無
      使不知情之陳文和行使之故意，是被告此部分犯行要與行
      使使公務員登載不實文書罪之構成要件不合。
    (3)縣議會雖按年度編列每位縣議員12萬元之會務資料蒐集與
      整理費及每年7 萬元之審查小組工作活動費，但據以請領
      上述兩筆款項之依據？可以請領之支出項目？請領之程序
      ？以上相關問題，均無法令明文規範，業據證人陳文和、
      藍萬豐於原審審理中到庭證述在卷（見原審卷第546 頁以
      下），並經澎湖縣議會、審計部分別函覆在案，有各該函
      附卷可稽（原審卷第253 頁、第405 頁），則被告在無相
      關作業規範之情形下，能否明確得知上述款項之正當請領
      權源，已非無疑。又該等款項係用以支付議員送禮、宴席
      等花費，亦有同前事證可證，而議員送禮、宴席通常為議
      員個人社交花費，不必然與縣議會業務有所關聯，故議會
      編列前開預算供議員報銷，直言之，乃另立名目補貼議員
      個人開銷而已，然仍須檢據覈實報銷，被告輕忽所謂檢據
      覈實報銷之規範意旨，對該項支出以不實之送禮名單請款
      ，未據實申報，由被告之角度而言，縣議會既然有此預算
      項目，又無法令明文規範請款之限制，而被告確有購買80
      份洋酒禮盒之事實，為檢察官所不爭執（原審卷第51頁）
      ，並經賣出洋酒禮盒之證人高長貴證述在卷（偵字第339
      卷第195 頁、他字卷第27卷第200 頁），故按照前述證人
      藍萬豐、陳文和所稱縣議會慣例，被告本有請款之權利，
      被告本身之認知理應相同，則單純受贈名單之不正確，並
      不能推論被告明知無權請款而有不法所有意圖。從而，根
      據被告行為時主、客觀情形，尚難確信被告主觀上有不法
      所有之意圖，核與貪污治罪條例第5 條第1 項第2 款之利
      用職務上之機會詐取財物罪之構成要件不符。
二、被告之子吳政昇在台北市婚宴部分：
  (一)公訴意旨尚以：被告於87年12月間，利用其子吳政昇於87年
    10月26日在臺北市○○○路○ 段165 號芳群食品行（即芳群
    餐廳）結婚設宴之機會，要求該食品行之負責人李德龍出具
    附件所示13張發票，連同附件內所載之名單，交與縣議會總
    務組憑以填具核銷憑證，持向縣議會詐取6 萬5000元，使縣
    議會因而陷於錯誤，在製作粘貼憑證等相關核撥程序後，由
    不知情之縣議會總務組承辦人員陳文和分散至88年1 月至5
    月份核銷，並將6 萬5000元現金分次從零用金項下交付被告
    ，縣議會並以前揭業務管理費項目，核銷系爭款，足以生損
    害於縣議會對議事業務管理費審核發放之正確性，因認被告
    涉有貪污治罪條例第5 條第1 項第2 款之利用職務上之機會
    詐取財物罪、刑法第216 條、第214 條之行使明知為不實事
    項而使公務員登載於職務上所掌之公文書罪嫌等語。
  (二)公訴人認被告涉有此部分犯行，係以澎湖縣議會88年會計年
    度1 至5 月份收入支出憑證簿及其所附芳群食品行開立之統
    一發票13張、被告檢附在該食品行宴客之名單及澎湖縣調查
    站依前開資料製作之明細表各1 份。證人李德龍、阮文旺、
    古春雄、賈玉芝、張燕姬、吳源貴、李如珠、陳漢桐等人於
    調查中之證述為其論據。被告對於上開事實坦承不諱，然辯
    稱：當時尚有邀宴其親友，且有支付費用等語。
  (三)經查：
    (1)被告之子吳政昇該次喜宴，被告有親自到場參與，喜宴之
      開銷，均由被告支付一節，業據證人吳政昇證述在卷（原
      審卷第302 頁），並有縣議會函、喜宴照片可憑（原審卷
      第139 、317 至321 、565 、566 頁），此部分事實，核
      與子女喜宴多由家長擔任主婚人，主婚人可能因此支出喜
      宴費用之社會常情，亦無不符之處，則被告所稱確實支付
      喜宴費用並宴請名單上所載賓客一節，堪認屬實。
    (2)經核被告將喜宴發票及喜宴名單持向縣議會，使縣議會總
      務組組員陳文和登載於職務上所掌公文書時，陳文和所登
      載被告宴請賓客因而有所開銷等事項，與前述實際發生之
      事件並無出入，自無檢察官所稱明知不實事項而使公務員
      登載於職務上所掌之公文書犯行。至於陳文和為順利報銷
      ，而將該筆6 萬5000元支出分時分次處理，乃基於議會內
      部會計流程所致，業據證人陳文和證述屬實（偵字第339
      號第132 、133 頁），與被告無關，自不得因此而歸責被
      告。
    (3)被告辦理其子喜宴所生花費，可否向縣議會持據報銷，通
      常合理之判斷，固屬不可。但如前所述，縣議會編列之預
      算中，本有補貼議員社交花費之項目在內，此等社交花費
      與縣議會業務之關聯性何在，通常僅為強弱之區別，本難
      精確切割關聯性之有無，被告對於當中界限如有誤會，即
      不能認定被告有不法所有意圖，而遽以公務員利用職務上
      機會詐取財物罪相繩。準此，在被告支出其子喜宴費用之
      情形，根據同前理由，由於相關規範之不完備，縣議會傳
      達出之訊息亦引人誤會，被告認為自己有此支出，在額度
      範圍內即可請領款項一節，屬於對被告主觀意思之合理推
      斷，尚難確信被告有不法所有之意圖，自不能認定被告構
      成公務員利用職務上機會詐取財物罪名。
三、被告在「林投公園土雞城」消費部分：
  (一)公訴意旨又以：被告明知其自89年3 月14日起至91年2 月21
    日止，僅在澎湖縣湖西鄉林投村1 之6 號「林投公園土雞城
    」消費約13、4 萬元，竟要求該土雞城之負責人羅石龍開立
    如附表1 所示28張免用統一發票收據，自行在前開收據上填
    載如附表所示之抬頭及消費日期，進而持此28張、總額達18
    萬5000元之收據，交與縣議會總務組憑以填具核銷憑證，向
    縣議會共詐取約4 萬5000元至5 萬元，使縣議會因而陷於錯
    誤，在製作粘貼憑證等相關核撥程序後，由不知情之縣議會
    總務組承辦人員陳文和將被告詐取之約4 萬5000元至5萬 元
    現金，分次從零用金項下交付被告，縣議會並以前揭業務管
    理費項目，核銷系爭款，足以生損害於縣議會對議事業務管
    理費審核發放之正確性，因認被告涉有貪污治罪條例第5 條
    第1 項第2 款之利用職務上之機會詐取財物罪、刑法第216
    條、第214 條之行使明知為不實事項而使公務員登載於職務
    上所掌之公文書罪嫌等語。
  (二)公訴人認被告涉有此部分犯行，無非以：證人羅石龍之陳述
    及卷內縣議會支出憑證、黏貼憑證、收據28張，為其主要論
    據。訊據被告堅決否認前開犯行，辯稱：其確實消費達18萬
    5000 元以上，才持據向縣議會請款等語。
  (三)經查：被告消費金額究竟若干？檢察官係以證人羅石龍在偵
    查中所為13、4 萬元之證詞，為其認定依據。但證人羅石龍
    於原審審理時到庭證述略稱：「被告曾至林投公園土雞城消
    費許多次，有消費才會有收據，在偵查中所講的消費13、4
    萬元，是指縣議會請款之部分，被告尚有其他現金付款的部
    分，並不包括在內」等語（原審卷第307 頁以下）。由於證
    人羅石龍證詞前後顯有不一，又與自己所開立之收據內容不
    盡相符，其可信度已屬可疑，在取捨證詞時，因證人羅石龍
    偵查中所為13、4 萬元之陳述，本非精確之陳述，究竟實際
    金額如何，顯然證人羅石龍也無法確認，而證人陳述時間距
    離被告消費時間達2 年，面對被告多次消費情形，能否清楚
    區別13、4 萬元與18萬5000元之差距，亦有可疑，而當中金
    額之差距，其實不高，誤認之可能性不小，因此，單憑證人
    羅石龍偵查中之證詞，實不足以確信被告消費金額僅有13、
    4 萬元，亦不能認定被告有以少報多之情事，自難認定被告
    前開罪嫌。至於收據所載日期當中，與被告出國日期有所重
    疊，雖有收據及被告入出境資料存卷可查（偵字第339 號卷
    第72頁至第100 頁），但收據日期未必即為被告宴客日期，
    可能為事後填載，業據證人羅石龍證述在卷，故只要收據所
    載金額、對象無誤，收據日期部分，縱然記載有所錯誤或延
    滯，即與被告犯嫌無關，亦不能為不利被告之認定。
四、被告在「新海濱小吃部」消費部分：
  (一)公訴意旨復以：被告於89年4 、5 月間，明知其在澎湖縣湖
    西鄉隘門村85號「新海濱小吃部」，僅花費約2萬4000 元款
    待鄉親，竟要求該小吃部之實際負責人姜海濱交付7 張空白
    收據，指示姓名年籍不詳之人，在前開空白收據上填載如附
    表2 所示之消費時間、品名、數量、金額，持此7 張總額共
    3 萬5000元之收據，交與縣議會總務組憑以填具核銷憑證，
    持向縣議會詐取1 萬1000 元 ，使縣議會因而陷於錯誤，在
    製作粘貼憑證等相關核撥程序後，由不知情之縣議會總務組
    承辦人員陳文和將3 萬5000元（含詐取款項1 萬1000元）現
    金分次從零用金項下交付被告，縣議會並以前揭業務管理費
    項目，核銷系爭款，足以生損害於縣議會對議事業務管理費
    審核發放之正確性，因認被告涉有貪污治罪條例第5 條第1
    項第2 款之利用職務上之機會詐取財物罪、刑法第216 條、
    第214 條之行使明知為不實事項而使公務員登載於職務上所
    掌之公文書罪嫌，復於上訴書中指稱此部分亦構成商業會計
    法第71條等語。
  (二)公訴人認被告涉有前揭犯行，無非以：證人姜海濱之陳述及
    卷內縣議會支出憑證、黏貼憑證、收據28張，為其主要論據
    訊據被告堅決否認前開犯行，辯稱：其確實消費達3 萬5000
    元以上，才持據向縣議會請款等語。
  (三)經查：被告消費金額究竟若干？檢察官係以證人姜海濱在偵
    查中所為證詞，為其認定依據。但證人姜海濱於偵查中曾有
    2 次陳述（偵字第339 號卷第103 頁、第125 頁），2 次陳
    述當中，對於被告消費金額多寡，曾有數千元或2 萬餘元之
    不等陳述，且參酌證人姜海濱當時自承帳務是由配偶實際管
    理，到底消費金額如何，無法明確記憶等語，而被告消費時
    間距離證人姜海濱陳述時間，有相當距離，所述2 萬餘元與
    3 萬5000元，差別又非十分明顯等情形，綜合研判結果，證
    人姜海濱所述情節，誤會之可能性不小，因此，單憑證人姜
    海濱偵查中之證詞，實不足以確信被告消費金額僅有2 萬餘
    元，亦不能認定被告有以少報多之情事，自難認定被告前開
    罪嫌。
五、綜合以上四項所述，公訴意旨認定被告之其餘行使使公務員
    登載不實公文書、公務員利用職務上機會詐取財物，違反商
    業會計法等部分其犯罪嫌疑均屬不足，皆不能認定被告犯罪
    。而公訴人認此部分，均與前揭有罪部分，有裁判上一罪之
    關係，爰均不另為無罪判決之諭知。
參、被告雖聲請傳喚蔡啟宏等25人到庭作證，惟查被告於原審審
    理時曾聲請傳喚蔡啟宏等25人到庭作證，原審法院亦如數傳
    喚（見原審卷第56頁、第323 頁以下），但被告又具狀表明
    無再行調查之必要而捨棄傳喚（原審卷第406 頁），本院亦
    認本件事證已臻明瞭，無再調查之必要，附此敘明。
據上論結，應依刑事訴訟法第369 條第1 項前段、第364 條、第
299 條第1 項前段、刑法第56條、第214 條、第55條、第
134 條、第41條第1 項前段、第37條第2 項、罰金罰鍰提高標準
條例第1 條前段、第2 條，判決如主文。
本案經檢察官郭振昌到庭執行職務。
中　　華　　民　　國　　94　　年　　5 　　月　　4 　　日
                  刑事第八庭    審判長法  官  惠光霞
                                      法  官  洪慶鐘
                                      法  官  李淑惠
以上正本證明與原本無異。
如不服本判決應於收受本判決後10日內向本院提出上訴書狀，其
未敘述上訴理由者，並得於提起上訴後10日內向本院補提理由書
狀（均須按他造當事人之人數附繕本）「切勿逕送上級法院」。
中　　華　　民　　國　　94　　年　　5 　　月　　4 　　日
　　　　　　　　　　　　　　　　　　　書記官  邱麗莉
附錄本件判決論罪科刑法條：
附錄法條：
中華民國刑法第214條：
明知為不實之事項，而使公務員登載於職務上所掌之公文書，足
以生損害於公眾或他人者，處3 年以下有期徒刑、拘役或5 百元
以下罰金。
附件
┌────┬─────┬────┬───┬────┬────────────────────────┬────────────────┐
│憑證種類│出具廠商　│出具日期│金　額│動支議員│用　　　　　　　　　　　　　　　　　　　　　　途│備　　　　　　　　　　　　　註　│
├────┼─────┼────┼───┼────┼────────────────────────┼────────────────┤
│發　　票│芳群食品行│87.12.21│ 5,000│甲 ○ ○│宴請洪光榮、筒菁、江培志、陳悅婷、林玉乎、劉讚祥│票號：SV00000000（晚餐）　　　　│
│　　　　│　　　　　│　　　　│　　　│　　　　│鐘文良、陳照榮、賈玉芝、王淑貞晚餐　　　　　　　│88年1月核銷　　　　　　　　　　 │
├────┼─────┼────┼───┼────┼────────────────────────┼────────────────┤
│發　　票│芳群食品行│87.12.21│ 5,000│甲 ○ ○│宴請鐘雪琴、洪彥祥、林煜堂、林振清、林振坤、黃美│票號：SV00000000（午餐）　　　　│
│　　　　│　　　　　│　　　　│　　　│　　　　│華、林麗僑、侯國隆、林麗華、曾蕙蘭午餐　　　　　│88年1月核銷　　　　　　　　　　 │
├────┼─────┼────┼───┼────┼────────────────────────┼────────────────┤
│發　　票│芳群食品行│87.12.23│ 5,000│甲 ○ ○│宴請李清圳、劉正葵、統漢堂、鄒總田、陳明燦、李炳│票號：SV00000000（午餐）　　　　│
│　　　　│　　　　　│　　　　│　　　│　　　　│條、黃愃雄、趙昭惠、許素蘭、張維新午餐　　　　　│88年2月核銷　　　　　　　　　　 │
├────┼─────┼────┼───┼────┼────────────────────────┼────────────────┤
│發　　票│芳群食品行│87.12.23│ 5,000│甲 ○ ○│宴請吳玉惠、蔡明長、劉俊宏、丁珮璋、范發尚、曾金│票號：SV00000000（晚餐20時）　　│
│　　　　│　　　　　│　　　　│　　　│　　　　│玉、陳鶯雪、金施隆、鄭美玲、蕭勝文晚餐　　　　　│88年2月核銷　　　　　　　　　　 │
├────┼─────┼────┼───┼────┼────────────────────────┼────────────────┤
│發　　票│芳群食品行│87.12.23│ 5,000│甲 ○ ○│宴請李建杰、陳惠蘭、黃瑞凌、陳舜如、石重明、陳瑞│票號：SV00000000（晚餐17時30分）│
│　　　　│　　　　　│　　　　│　　　│　　　　│章、岩秩進、蔡坤龍、陳漢桐、莊淑惠晚餐　　　　　│88年2月核銷　　　　　　　　　　 │
├────┼─────┼────┼───┼────┼────────────────────────┼────────────────┤
│發　　票│芳群食品行│87.12.24│ 5,000│甲 ○ ○│宴請鄭泉萍、謝志昌、陳國琛、胡怡華、林鎮郎、陳靜│票號：SV00000000（晚餐）　　　　│
│　　　　│　　　　　│　　　　│　　　│　　　　│媚、陳承勇、李麗華、沈佩蓉、邱靜瞱晚餐　　　　　│88年3月核銷　　　　　　　　　　 │
├────┼─────┼────┼───┼────┼────────────────────────┼────────────────┤
│發　　票│芳群食品行│87.12.24│ 5,000│甲 ○ ○│宴請李沛隆、崔晉湘、周嘉南、伍昇陽、張永文、吳源│票號：SV00000000（午餐）　　　　│
│　　　　│　　　　　│　　　　│　　　│　　　　│貴、張福隆、張麗輝、蔡素月、朱文彬午餐　　　　　│88年3月核銷　　　　　　　　　　 │
├────┼─────┼────┼───┼────┼────────────────────────┼────────────────┤
│發　　票│芳群食品行│87.12.26│ 5,000│甲 ○ ○│宴請王瓊瑤、阮文旺、莊文福、楊維欽、羅振霖、張燕│票號：SV00000000（晚餐）　　　　│
│　　　　│　　　　　│　　　　│　　　│　　　　│姬、陳媄秀、陳秋菊、楊志龍、張錫鐘晚餐　　　　　│88年4月核銷　　　　　　　　　　 │
├────┼─────┼────┼───┼────┼────────────────────────┼────────────────┤
│發　　票│芳群食品行│87.12.26│ 5,000│甲 ○ ○│宴請尤淑皇、涂庭禎、鄭世明、陳淑鶯、謝坤翰、張素│票號：SV00000000（午餐）　　　　│
│　　　　│　　　　　│　　　　│　　　│　　　　│瑛、黃美玲、盧恆翔、李淑伶、蔡有世午餐　　　　　│88年3月核銷　　　　　　　　　　 │
├────┼─────┼────┼───┼────┼────────────────────────┼────────────────┤
│發　　票│芳群食品行│87.12.27│ 5,000│甲 ○ ○│宴請趙玉修、邱國光、楊舜智、張清泉、鄭文亮、趙培│票號：SV00000000（午餐）　　　　│
│　　　　│　　　　　│　　　　│　　　│　　　　│如、鄭純真、陳古家、李秀霞、蘇淑蘭午餐　　　　　│88年4月核銷　　　　　　　　　　 │
├────┼─────┼────┼───┼────┼────────────────────────┼────────────────┤
│發　　票│芳群食品行│87.12.27│ 5,000│甲 ○ ○│宴請溫復忠、林獻清、李詩欽、游福祥、陳建景、林茂│票號：SV00000000（晚餐20時）　　│
│　　　　│　　　　　│　　　　│　　　│　　　　│隆、劉志宏、蘇建成、李如珠、沈進家晚餐　　　　　│88年5月核銷　　　　　　　　　　 │
├────┼─────┼────┼───┼────┼────────────────────────┼────────────────┤
│發　　票│芳群食品行│87.12.27│ 5,000│甲 ○ ○│宴請趙文森、顏台梁、洪國樑、洪建德、劉安金、黃彥│票號：SV00000000（晚餐17時30分）│
│　　　　│　　　　　│　　　　│　　　│　　　　│傑、古春雄、潘小龍、洪寶蓮、陳高盈晚餐　　　　　│88年4月核銷　　　　　　　　　　 │
├────┼─────┼────┼───┼────┼────────────────────────┼────────────────┤
│發　　票│芳群食品行│87.12.29│ 5,000│甲 ○ ○│宴請林淑華、辜惠華、林金德、陳敏雄、楊安琳、耿境│票號：SV00000000（晚餐）　　　　│
│　　　　│　　　　　│　　　　│　　　│　　　　│良、余泰長、鐘溪林、陳耀明、黃月華晚餐　　　　　│88年5月核銷　　　　　　　　　　 │
├────┴─────┴────┴───┴────┴────────────────────────┴────────────────┤
附表一：
┌──┬─────┬──────────┬──┬──┬───────┐
│編號│　抬　頭　│　　日　　　期　　　│品名│數量│　金　　　額　│
├──┼─────┼──────────┼──┼──┼───────┤
│ 一 │澎湖縣議會│八十九年 三 月十四日│便餐│一桌│四千二百五十元│
├──┼─────┼──────────┼──┼──┼───────┤
│ 二 │澎湖縣議會│八十九年 三 月二七日│便餐│一桌│四千二百五十元│
├──┼─────┼──────────┼──┼──┼───────┤
│ 三 │澎湖縣議會│八十九年 四 月十六日│便餐│一桌│五千元　　　　│
├──┼─────┼──────────┼──┼──┼───────┤
│ 四 │澎湖縣議會│八十九年 四 月二四日│便餐│一桌│五千元　　　　│
├──┼─────┼──────────┼──┼──┼───────┤
│ 五 │澎湖縣議會│八十九年 四 月二八日│便餐│一桌│四千二百五十元│
├──┼─────┼──────────┼──┼──┼───────┤
│ 六 │澎湖縣議會│八十九年 五 月 二 日│便餐│一桌│四千二百五十元│
├──┼─────┼──────────┼──┼──┼───────┤
│ 七 │澎湖縣議會│八十九年 八 月 五 日│便餐│一桌│五千元　　　　│
├──┼─────┼──────────┼──┼──┼───────┤
│ 八 │澎湖縣議會│八十九年 八 月二十日│便餐│一桌│五千元　　　　│
├──┼─────┼──────────┼──┼──┼───────┤
│ 九 │澎湖縣議會│八十九年 九 月 二 日│便餐│一桌│五千元　　　　│
├──┼─────┼──────────┼──┼──┼───────┤
│ 十 │澎湖縣議會│八十九年 九 月 五 日│便餐│一桌│五千元　　　　│
├──┼─────┼──────────┼──┼──┼───────┤
│十一│澎湖縣議會│八十九年 九 月二十日│便餐│一桌│五千元　　　　│
├──┼─────┼──────────┼──┼──┼───────┤
│十二│澎湖縣議會│八十九年 九 月三十日│便餐│一桌│五千元　　　　│
├──┼─────┼──────────┼──┼──┼───────┤
│十三│澎湖縣議會│八十九年 十 月 四 日│便餐│一桌│五千元　　　　│
├──┼─────┼──────────┼──┼──┼───────┤
│十四│澎湖縣議會│八十九年 十 月 七 日│便餐│一桌│五千元　　　　│
├──┼─────┼──────────┼──┼──┼───────┤
│十五│澎湖縣議會│八十九年 十 月十四日│便餐│一桌│五千元　　　　│
├──┼─────┼──────────┼──┼──┼───────┤
│十六│澎湖縣議會│八十九年 十 月二十日│便餐│一桌│五千元　　　　│
├──┼─────┼──────────┼──┼──┼───────┤
│十七│澎湖縣議會│八十九年 十 月二四日│便餐│一桌│五千元　　　　│
├──┼─────┼──────────┼──┼──┼───────┤
│十八│澎湖縣議會│八十九年 十 月二七日│便餐│一桌│五千元　　　　│
├──┼─────┼──────────┼──┼──┼───────┤
│十九│澎湖縣議會│八十九年十一月 一 日│便餐│一桌│五千元　　　　│
├──┼─────┼──────────┼──┼──┼───────┤
│二十│澎湖縣議會│八十九年十一月 四 日│便餐│一桌│五千元　　　　│
├──┼─────┼──────────┼──┼──┼───────┤
│二一│澎湖縣議會│八十九年十一月十一日│便餐│一桌│五千元　　　　│
├──┼─────┼──────────┼──┼──┼───────┤
│二二│澎湖縣議會│八十九年十一月十七日│便餐│一桌│五千元　　　　│
├──┼─────┼──────────┼──┼──┼───────┤
│二三│澎湖縣議會│八十九年十一月二五日│便餐│一桌│五千元　　　　│
├──┼─────┼──────────┼──┼──┼───────┤
│二四│澎湖縣議會│八十九年十二月 四 日│便餐│一桌│五千元　　　　│
├──┼─────┼──────────┼──┴──┼───────┤
│二五│澎湖縣議會│八十九年十二月二十日│便餐 五 桌│二萬八千元　　│
│　　│　　　　　│　　　　　　　　　　│飲料六十罐│　　　　　　　│
├──┼─────┼──────────┼──┬──┼───────┤
│二六│澎湖縣議會│八十九年十二月二一日│便餐│一桌│五千元　　　　│
├──┼─────┼──────────┼──┼──┼───────┤
│二七│澎湖縣議會│八十九年十二月二八日│便餐│一桌│五千元　　　　│
├──┼─────┼──────────┼──┼──┼───────┤
│二八│澎湖縣議會│九十一年 二 月二一日│便餐│一桌│三萬元　　　　│
└──┴─────┴──────────┴──┴──┴───────┘
附表二：
┌──┬─────┬─────────┬──┬──┬───┐
│編號│　抬　頭　│　　日　　　期　　│品名│數量│ 金額 │
├──┼─────┼─────────┼──┼──┼───┤
│ 一 │澎湖縣議會│八十九年四月十九日│便餐│ 一 │五千元│
├──┼─────┼─────────┼──┼──┼───┤
│ 二 │澎湖縣議會│八十九年四月二二日│便餐│ 一 │五千元│
├──┼─────┼─────────┼──┼──┼───┤
│ 三 │澎湖縣議會│八十九年四月二八日│便餐│ 一 │五千元│
├──┼─────┼─────────┼──┼──┼───┤
│ 四 │澎湖縣議會│八十九年五月 一 日│便餐│ 一 │五千元│
├──┼─────┼─────────┼──┼──┼───┤
│ 五 │澎湖縣議會│八十九年五月十二日│便餐│ 一 │五千元│
├──┼─────┼─────────┼──┼──┼───┤
│ 六 │澎湖縣議會│八十九年五月十七日│便餐│ 一 │五千元│
├──┼─────┼─────────┼──┼──┼───┤
│ 七 │澎湖縣議會│八十九年五月二五日│便餐│ 一 │五千元│
└──┴─────┴─────────┴──┴──┴───┘
